【裁判字號】    98,抗,785
【裁判日期】    980910
【裁判案由】    偽造文書
【裁判全文】
臺灣高等法院臺中分院刑事裁定           98年度抗字第785號
抗  告  人  丙○○
            丁○○
            乙○○
            甲○○
上列抗告人等因被告戊○○偽造文書等案件，不服臺灣臺中地方
法院法官禁止被告選任其等充任辯護人，提起抗告，本院裁定如
下：
    主  文
抗告駁回。
    理  由
一、抗告意旨略以：(一)丙○○、丁○○部分：抗告人丙○○、丁○○於民國98年7月2日下午，經臺灣臺中地方法院97年度易
    字第2109號案件之審判長許可被告戊○○選任其等為辯護人
    ，並當即出庭為被告戊○○辯護在案。依據法院組織法第92
    條：「律師在法庭代理訴訟或辯護案件，其言語行動如有不
    當，審判長得加以警告或禁止其開庭當日之代理或辯護。非
    律師而為訴訟代理人或辯護人者，亦同。」之規定，僅授權
    審判長得就抗告人丙○○、丁○○於98年7月2日下午在臺中
    地方法院第一法庭開庭時，有發生言語或行動不當之情事，
    加以警告或禁止其於開庭當日之辯護。且前開規定所稱「言
    語或行動不當」，係指律師或辯護人於開庭時發生言語頂撞
    法官、兩造律師或辯護人之間或與法官之間發生言語衝突、
    爭吵或對法官行為不敬拍桌子等行動不當而言，並未授予撤
    銷被告戊○○選任抗告人丙○○、丁○○為其辯護人之權。
    又刑事訴訟法第167條規定：「當事人、代理人或辯護人詰
    問證人、鑑定人時，審判長除認其有不當者外，不得限制或
    禁止之。」僅授予審判長認抗告人詰問證人時有不當之情事
    ，有限制或禁止其詰問證人之權，並未授予審判長因辯護人
    詰問證人不當而禁止其等開庭當日辯護之權，更未授予審判
    長因辯護人詰問不當而撤銷被告戊○○選任其等為辯護人之
    權。(二)乙○○部分：抗告人乙○○因被告戊○○被訴偽造文
    書等案件（臺灣臺中地方法院97年度易字第2109號），前經
    該案審判長裁定禁止被告戊○○選任其為辯護人，係剝奪被
    告行使憲法所保障之辯護權。(三)甲○○部分：臺灣臺中地方
    法院97年度易字第2109號被告戊○○被訴偽造文書等案件，
    抗告人甲○○經被告戊○○選任為辯護人而提出之委任狀，
    其上之「甲○○」簽名係其授權陳敏秀秘書代簽。上開案件
    之審判長詢問抗告人甲○○是否親簽上開委任狀，抗告人甲○○回答「不是」後，審判長即未再詢問是否同意他人代簽
    即禁止其擔任被告戊○○之辯護人。爰均依法提起抗告等語
    。
二、按對於判決前關於管轄或訴訟程序之裁定，除非有刑事訴訟
    法第404條第1、2款之例外規定，否則不得抗告，刑事訴訟
    法第404條定有明文。且按不得抗告之裁定當庭宣示者，得
    僅命記載於筆錄，刑事訴訟法第50條但書亦有明文。復按辯
    護人應選任律師充之；但審判中經審判長許可者，亦得選任
    非律師為辯護人，刑事訴訟法第29條定有明文，蓋刑事訴訟
    程序關乎被告或犯罪嫌疑人人身自由及權利之保障，而辯護
    一事於訴訟程序進行中，有其特殊性及專業性，非具有相當
    之法律知識者，難以勝任，故原則上應以具備律師資格者充
    任辯護人，縱有例外經審判長許可而得以非律師充之，亦應
    以具有相當之法律知識者為限，俾保障被告或犯罪嫌疑人之
    訴訟權益。又審判長禁止被告選任非律師為辯護人或曾經許
    可選任非律師為辯護人而嗣後又禁止等裁定，均屬判決前關
    於訴訟程序之裁定，且非有刑事訴訟法第404條第1、2款規
    定之情形，自不得抗告；又此等裁定依刑事訴訟法第50條但
    書之規定，得僅命書記官記載於筆錄。
三、經查：抗告人丙○○、丁○○、乙○○及甲○○均不具有律
    師資格，而臺灣臺中地方法院97年度易字第2109號被告戊○○被訴偽造文書等案件審理期間，被告戊○○曾於98年6月
    25日當庭提出委任狀欲選任抗告人乙○○、甲○○為辯護人
    ，經該案審判長當庭裁定禁止之，並命書記官記載於筆錄。
    嗣被告戊○○又於98年7月2日提出委任狀欲選任抗告人甲○○為辯護人，復經該案審判長當庭裁定禁止之，並命書記官
    記載於筆錄。而被告戊○○於98年7月2日亦提出委任狀委任
    抗告人丙○○、丁○○為辯護人，雖經該案審判長先予許可
    ，惟於同日嗣後又禁止之，並命書記官記載於筆錄，此有上
    開案卷筆錄影本可稽。上揭原審審判長禁止被告戊○○選任
    非律師之乙○○、甲○○為辯護人之裁定；及許可被告戊○○選任非律師之丙○○、丁○○為辯護人而嗣後又予以禁止
    之裁定，均屬判決前關於訴訟程序之裁定，且非有刑事訴訟
    法第404條第1、2款規定之情形，自不得抗告。故抗告人等
    對於不得抗告之裁定提起抗告，於法尚有未合，應予駁回。
四、據上論斷，應依刑事訴訟法第411條，裁定如主文。
中    華    民    國    98    年    9     月    10    日
            刑事第八庭  審判長法  官  羅  得  村
                              法  官  劉  榮  服
                              法  官  簡  源  希
上列正本證明與原本無異。
不得再抗告。
                              書記官  陳  俞  豪
中    華    民    國    98    年    9     月    10    日


司法院資訊處製作；財團法人民間司法改革基金會備份。
